臺灣嘉義地方法院民事裁定　　　　九十五年度繼字第八八九號
　　聲　明　人　丁○○
　　　　　　　　己○○
　　　　　　　　乙○○○
　　　　　　　　戊○○
　　　　　　　　丙○○
上列當事人聲明拋棄繼承備查事件，本院裁定如下：
    主　　文
聲明駁回。
程序費用由聲明人負擔。
    理　　由
一、按繼承人得拋棄其繼承權，民法第一千一百七十四條第一項
    定有明文。又遺產繼承人，除配偶外，依下列順序定之：一
    直系血親卑親屬。二父母。三兄弟姊妹。四祖父母。復為民
    法第一千一百三十八條所明定。又按胎兒以將來非死產者為
    限，關於其個人利益之保護，視為既已出生，民法第七條訂
    有明文，此係仿瑞士民法之規定，採概括保護主義，亦即以
    胎兒活產為條件，就一切法律關係，為胎兒之利益，視為既
    已出生。換言之，將來如非死產，則自受胎時起即已取得權
    利能力，而以死產為其解除條件，使權利能力溯及消滅，胎
    兒無待其出生即得為繼承人。惟胎兒之繼承，僅限於個人利
    益享有部分，而無負擔義務之能力，是故，若於繼承開始時
    ，被繼承人所遺留之積極財產大於消極財產，胎兒固得繼承
    ，若遺留之消極財產大於積極財產，因非基於胎兒之利益，
    胎兒自不繼承該債務，而無待於拋棄繼承。是以胎兒為繼承
    人時，其財產之繼承並非通常之法定繼承，而係發生類似於
    限定繼承之法律效果，此時應認為拋棄繼承係拋棄積極財產
    之取得，因不利於胎兒，故不得為之，若拋棄繼承亦不生拋
    棄之效力，此一繼承之狀態，亦不受其嗣後出生影響，此臺
    灣高等法院暨所屬法院民國九十五年法律座談會民事類提案
    第八號法律問題之多數意見可供參照，準此，胎兒於繼承發
    生時，應從保護胎兒之立場而賦與胎兒當然享有類似限定繼
    承之法律地位，胎兒僅以積極遺產為限度負擔有限債務責任
    ，無待乎為何特別之聲明，除因死產致其權利能力溯及消滅
    外，亦不因其嗣後出生而改變，如有代理為胎兒拋棄繼承之
    情形，因認違反胎兒利益保護之原則，自不生拋棄之效果。
二、聲明備查意旨略以：聲明人等係被繼承人甲○○○之母、兄
    弟姊妹，爰於法定期間內聲明拋棄繼承，請准備查云云。查
    被繼承人甲○○○已於九十五年六月二十一日死亡，有戶籍
    謄本在卷可稽，惟依聲明人所提之繼承系統表形式上以觀，
    被繼承人死亡時，其長女朱秀禎之胎兒及長子朱宏儒配偶蘇
    明娜之胎兒（係被繼承人之孫，為第一順序之次順位繼承人
    ），尚未出生，惟該二胎兒均已由其法定代理人代理向本院
    拋棄繼承在案，有本院九十五年度繼字第六九０號拋棄繼承
    事件卷可憑，揆諸前揭說明，該二胎兒已取得類似限定繼承
    之法律地位，自不生拋棄繼承之效果，形式上並非無第一順
    序之繼承人存在，況聲明人亦未提出何文件或證明以供確認
    現該二胎兒之存歿情形，於程式上亦有疏漏，揆諸首揭說明
    ，其等備查之聲明均應予駁回，爰裁定如主文。
三、至聲明拋棄繼承，民法第一千一百七十四條規定應以書面向
    法院為之，目的在於藉由備查存證之程序，防止日後發生爭
    執時產生偽造文書或礙難查證之情形，而法院就備查聲明准
    許與否之決定，為處分之性質，僅係表示聲明備查之文件是
    否齊備，其聲明自形式審核後，於事實上或法律上是否存在
    疑義而已，並無涉於是否已生拋棄繼承法律效果之認定，各
    利害關係人間如就此有所爭執，仍待訴訟確定之，附此敘明
    。
中　　華　　民　　國　九十六　年　  三  　月　　五  　日
                   家事法庭法　官　陳正昇
以上正本係照原本作成。
如對本裁定抗告，須於裁定送達後十日內向本院提出抗告狀。
中　　華　　民　　國　九十六　年  　三　  月　　五  　日
                           書記官  黃秀嬌
